ACORDAO-COMPLETO-2344428

ACÓRDÃO 3343/2019 ATA 12/2019 - PRIMEIRA CÂMARA

VISTOS, relatados e discutidos estes autos de tomada de contas especial, instaurada pelo Ministério da Integração Nacional, em razão da impugnação parcial de despesas do Convênio 330/2008 (Siafi 626078) , celebrado com a Prefeitura Municipal de Jussara/BA, cujo objeto era a pavimentação de ruas, nesta oportunidade apreciando Embargos de Declaração opostos pelo Sr. Aurélio Pires Junior,
ACORDAM os Ministros do Tribunal de Contas da União, reunidos em sessão da Primeira Câmara, ante as razões expostas pelo Relator, em:
9.1. conhecer dos Embargos de Declaração interpostos pelo Sr. Aurélio Pires Junior, para, no mérito, rejeitá-los;
9.2. dar ciência ao Embargante; e
9.3. encaminhar os autos à Serur, para exame do expediente acostado à peça 89.

Embargos de Declaração em face do Acórdão 15.706/2018-1ª Câmara, que julgou irregulares as contas do responsável, imputando-lhe, em solidariedade com o ex-prefeito de Jussara/BA, o débito apurado e a multa individual.

Primeira Câmara

Prefeitura Municipal de Jussara/BA.

3. Interessados/Responsáveis/Recorrentes:
3.1. Interessado: Ministério da Integração Nacional (vinculador) (03.353.358/0001-96).
3.2. Responsáveis: Aurélio Pires Junior (XXX.698.115-XX); Ronaldo Almeida Sousa (XXX.667.925-XX).
3.3. Recorrente: Aurélio Pires Junior (XXX.698.115-XX).

13.1. Ministros presentes: Walton Alencar Rodrigues (Presidente), Benjamin Zymler e Vital do Rêgo.
13.2. Ministro-Substituto convocado: Augusto Sherman Cavalcanti (Relator).
13.3. Ministro-Substituto presente: Weder de Oliveira.

ACORDAO-COMPLETO-2409128

Acórdão 8231/2020 - Primeira Câmara

AUGUSTO SHERMAN

Ministro-Substituto Augusto Sherman Cavalcanti.

Trata-se, originalmente, de tomada de contas especial instaurada pelo Ministério da Integração Nacional em desfavor do Sr. Ronaldo Almeida Sousa, exPrefeito de Jussara/BA nas gestões 2005-2008 e 2009-2012, em razão da inexecução parcial das metas previstas no Convênio 330/2008 (Siafi 626078) , que tinha como objeto a pavimentação de vias municipais.
Na presente oportunidade apreciam-se Embargos de Declaração opostos pelo Sr. Aurélio Pires Júnior (peça 85) em face do Acórdão 15706/2018-TCU-Primeira Câmara (peça 73) , in verbis: 
"9.1. excluir da relação processual a empresa MVS Construtora Ltda. (CNPF 00.999.074/0001-83) ;
9.2. com fundamento nos arts. 1º, inciso I, 16, inciso III, alínea 'c' e § 2º da Lei 8.443/1992 c/c os arts. 19 e 23, inciso III, da mesma lei, e com os arts. 1º, inciso I, 209, inciso III, 210 e 214, inciso III, do Regimento Interno, julgar irregulares as contas do Sr. Ronaldo Almeida Sousa (CPF XXX.667.925-XX) , exPrefeito de Jussara/BA, e do Sr. Aurélio Pires Júnior (CPF XXX.698.115-XX) , e condená-los, em solidariedade, ao pagamento das quantias a seguir especificadas, com a fixação do prazo de quinze dias, a contar das notificações, para que comprovem, perante este Tribunal (art. 214, inciso III, alínea 'a', do Regimento Interno) , o recolhimento das dívidas aos cofres do Tesouro Nacional, atualizadas monetariamente e acrescidas dos juros de mora, calculados a partir das datas discriminadas, até a data dos recolhimentos, na forma prevista na legislação em vigor e pelos valores abaixo descritos:
9.2.1. Responsáveis solidários: Ronaldo Almeida Sousa (CPF XXX.667.925-XX) e Aurélio Pires Júnior (CPF XXX.698.115-XX) :
                          TRIBUNAL DE CONTAS DA UNIÃO		TC Processo 024.752/2016-9
	DATA DA OCORRÊNCIA
	VALOR ORIGINAL (R$) 

	18/03/2009
	20.000,00

	18/03/2009
	47.713,90

	07/05/2009
	25.428,91

	07/05/2009
	20.000,00

9.2.2. Responsável: Ronaldo Almeida Sousa (CPF XXX.667.925-XX) 
	DATA DA OCORRÊNCIA
	VALOR ORIGINAL (R$) 

	18/05/2009
	20.000,00

	18/05/2009
	20.000,00

	01/07/2009
	28.300,00

	15/05/2009
	6.250,00

	20/03/2009
	30.000,00

9.3. aplicar aos Srs. Ronaldo Almeida Sousa (CPF XXX.667.925-XX) e Aurélio Pires Junior (CPF XXX.698.115-XX) , individualmente, a multa prevista no art. 57 da Lei 8.443/1992 c/c o art. 267 do Regimento Interno, no valor de R$ 100.000,00 (cem mil reais) , com a fixação do prazo de quinze dias, a contar das notificações, para que comprovem, perante este Tribunal (art. 214, inciso III, alínea 'a', do Regimento Interno) , o recolhimento das dívidas aos cofres do Tesouro Nacional, atualizadas monetariamente desde a data deste acórdão até a dos efetivos recolhimentos, se forem pagas após o vencimento, na forma da legislação em vigor;
9.4. autorizar, desde logo, nos termos do art. 28, inciso II, da Lei 8.443/1992, a cobrança judicial das dívidas, caso não atendidas as notificações; e
9.5. encaminhar cópia desta deliberação ao Procurador-Chefe da Procuradoria da República na Bahia, nos termos do § 3º do art. 16 da Lei 8.443/1992 c/c o § 7º do art. 209 do Regimento Interno do TCU, para adoção das medidas cabíveis.".
Em seu expediente recursal, o Sr. Aurélio Pires Júnior alega a existência de omissão no acórdão vergastado, o qual não teria enfrentado seu requerimento para produção de prova, afirmando-se que (peça 85, p. 2) :
" (...) serem colhidos depoimentos dos envolvidos, realização de Inspeção in loco, além de perícia grafotécnica nos cheques, o que foi repelido, no acórdão, de 'que não compete ao Tribunal de Contas, produzir elementos de defesa em benefício de agentes responsabilizados' [sic]
 (...) 
04. Omitiu-se o acórdão, com a devida vênia de enfrentar a prova requerida de comprovação da realização de parte das obras, (comprovadas por fotografias no processo) , bem assim que as mesmas foram paralisadas, por falta de pagamento gerando a ausência de recebimentos, e concluindo ser o Embargante, sem a consumação de prova evidente, solidário com o Sr. RONALDO ALMEIDA SANTOS, e sob a alegação ainda de que os cheques foram descontados em nome do próprio ex-Prefeito, e sem Identificação do beneficiário. Com essas ausências de provas, no que se omitiu o acórdão de deferi-las, não poderia o acórdão, conclui por essa responsabilização do Embargante, tanto mais quando os cheques a que se referem foram descontados na boca do caixa, em nome do próprio ex-Prefeito (item 45) ."
Aponta, em outro giro, a existência de contradição, entre a exclusão da construtora MVS da presente relação processual, a qual teria alegado, em síntese, que não fora a beneficiária efetiva de todos os cheques, e a conclusão de que (peça 85, p. 4) : "mesmo configurando (item 100) de modo surpreendente, por meio de análise visual da cópia dos cheques, ter constatado que a MVS CONSTRUTORA Ltda. foi a efetiva beneficiaria dos recursos repassados."
É o relatório.

8.1. Luiz Carlos Alencar Barbosa (3220/OAB/BA) e outros, representando Aurélio Pires Junior. 
8.2. José Souza Pires (9.755/OAB/BA) e outros, representando Ronaldo Almeida Sousa. 
8.3. Alberto Maia Carvalho (45001/OAB/BA), representando MVS Construtora e Engenharia de Avaliações Eireli.

Subprocurador-Geral Paulo Soares Bugarin.

EMBARGOS DE DECLARAÇÃO. CONHECIMENTO. OMISSÃO. REQUERIMENTO PARA PRODUÇÃO DE PROVA. CONTRADIÇÃO. EXCLUSÃO DA CONSTRUTORA DA RELAÇÃO PROCESSUAL. CONCLUSÃO PRELIMINAR DA UNIDADE TÉCNICA. REJEIÇÃO.

TOMADA DE CONTAS ESPECIAL (TCE)

Secretaria de Recursos (SERUR); Secretaria do TCU no Estado da Bahia (Sec-BA).

Trata-se, originalmente, de tomada de contas especial instaurada pelo Ministério da Integração Nacional em desfavor do Sr. Ronaldo Almeida Sousa, exPrefeito de Jussara/BA nas gestões 2005-2008 e 2009-2012, em razão da inexecução parcial das metas previstas no Convênio 330/2008 (Siafi 626078) , que tinha como objeto a pavimentação de vias municipais.
Na presente oportunidade apreciam-se Embargos de Declaração opostos pelo Sr. Aurélio Pires Júnior (peça 85) em face do Acórdão 15706/2018-TCU-Primeira Câmara (peça 73) , que julgou irregulares suas contas, imputando-lhe, em solidariedade com o Sr. Ronaldo Almeida Sousa, exPrefeito de Jussara/BA, débito apurado no valor de R$ 113.142,81 e aplicando-lhe, individualmente, multa no valor de R$ 100.000,00.
Relembro que, a partir de diligência promovida junto ao Banco do Brasil e das alegações de defesa da empresa contratada, MVS Construtora Ltda., restou constatado que houve quebra do nexo de causalidade entre parte dos recursos públicos e o objeto conveniado, uma vez que o total de R$ 217.692,81 foi destinado a terceiros cuja relação com a obra não restou demonstrada. A este respeito, o Banco do Brasil chegou a informar o seguinte (peça 74) : 
"8. (...) i) três dos cheques, no total de R$ 78.300,00, foram sacados no caixa da Agência nº 2231-4; ii) um cheque de R$ 6.250,00 foi depositado na conta do exprefeito Ronaldo Almeida Sousa; iii) quatro cheques, no total de R$ 113.142,81, foram depositados na conta de Aurélio Pires Júnior; iv) um cheque de R$ 20.000,00 foi depositado em conta no Banco Bradesco de titularidade desconhecida." (g.n.) 
Além disso, em relação aos endossos que viabilizaram o depósito dos cheques em titularidade diversa, importa destacar o seguinte (peça 74) :
"7. (..) a instituição financeira afirmou que 'de acordo com informações fornecidas pela agência de relacionamento da empresa MVS Construtora e Engenharia, as assinaturas constantes nos cheques não guardam o padrão da assinatura de seu representante'." (peça 39, p. 2 - g.n.) .
Feita esta breve contextualização, passo ao exame do expediente recursal em epígrafe.
Os aclaratórios manejados merecem ser conhecidos, em razão do atendimento aos requisitos legais e regimentais, tendo sido interpostos na data de 26/12/2018, portanto, dentro do prazo estatuído no art. 34, §1º, da Lei Orgânica.
Quanto ao mérito, inexistem a omissão e a contradição apontadas, consoante passo a expor.
O Embargante alega, primeiramente, a existência de omissão no acórdão vergastado, o qual não teria enfrentado seu requerimento para produção de prova (peça 85, p. 2) :
"Alegou mais a necessidade de serem colhidos depoimentos dos envolvidos, realização de Inspeção in loco, além de perícia grafotécnica nos cheques, o que foi repelido, no acórdão, de "que não compete ao Tribunal de Contas, produzir elementos de defesa em benefício de agentes responsabilizados" [sic]
 (...) 
04. Omitiu-se o acórdão, com a devida vênia de enfrentar a prova requerida de comprovação da realização de parte das obras, (comprovadas por fotografias no processo) , bem assim que as mesmas foram paralisadas, por falta de pagamento gerando a ausência de recebimentos, e concluindo ser o Embargante, sem a consumação de prova evidente, solidário com o Sr. RONALDO ALMEIDA SANTOS, e sob a alegação ainda de que os cheques foram descontados em nome do próprio ex-Prefeito, e sem Identificação do beneficiário. Com essas ausências de provas, no que se omitiu o acórdão de deferi-las, não poderia o acórdão, conclui por essa responsabilização do Embargante, tanto mais quando os cheques a que se referem foram descontados na boca do caixa, em nome do próprio ex-Prefeito (item 45) ."
Ao contrário do que se afirma, tais pedidos foram devidamente analisados na instrução técnica, transcrita no relatório que acompanha o acórdão atacado (peça 75) , in verbis: 
"84. Por fim, com relação ao pedido de colher o depoimento do Sr. Ronaldo Almeida Souza e do Sr. Ernani Vinicius de Aragão (realização de inspeção e de perícia grafotécnica nas assinaturas de endosso dos cheques) , conforme já explanado no subitem 60, acima, não compete ao Tribunal de Contas da União produzir elementos de defesa em benefício de agentes responsabilizados no âmbito de processos de tomada de contas especial.
 (...) 
60. Quanto ao pedido de inspeção in loco, é de se esclarecer que não compete ao TCU determinar, a pedido do responsável, a realização de diligência, perícia ou inspeção para a obtenção de provas, uma vez que constitui obrigação da parte apresentar os elementos que entender necessários para a sua defesa e/ou para demonstrar a boa e regular aplicação dos recursos que lhe foram confiados (Acórdão 5920/2016-TCU-Segunda Câmara, Relatoria MIN Vital do rego; 6.214/2016- TCU-1ª Câmara, Relatoria MIN Bruno Dantas e 3.702/2010-TCU-2ª Câmara, Relatoria MINS Augusto Sherman) ." (g.n.) 
A este respeito, faz-se oportuno esclarecer ao Embargante que, nos termos da jurisprudência consolidada desta Corte, a exemplo do Acórdão 6214/2016-TCU-Primeira Câmara, "não cabe ao TCU determinar, a pedido do responsável, a realização de diligência, perícia ou inspeção para a obtenção de provas, uma vez que constitui obrigação da parte apresentar os elementos que entender necessários para a sua defesa".
Na sequência, o Embargante asseverou que o acórdão se contradiz, em síntese, ao ter excluído a construtora MVS da presente relação processual, a despeito de ter constado no item 100 da instrução da unidade técnica que a empresa MVS teria sido a beneficiária dos recursos repassados (peça 85, p. 3-4) . 
A este respeito, permito-me transcrever todo o trecho da análise instrutória (peça 75) :
"99. A instruções preliminar (peça 12) considerou pertinente realizar diligência ao Banco do Brasil e solicitar cópia dos cheques descontados da conta corrente, haja vista que, ante a inexecução parcial das obras, haveria a solidariedade da empresa contratada, caso efetivamente tivesse recebido a totalidade dos recursos. 
100. Procedida a medida saneadora, a instrução de peça 18, por meio de análise visual da cópia dos cheques, constatou que a MVS Construtora Ltda. foi a efetiva beneficiária dos recursos repassados. Propôs, com isso, que fossem arrolados como solidários o exprefeito e a empresa contratada. Por conseguinte, proceder a citação de ambos.
101. Porém, ao apresentar suas alegações de defesa, a MVS Ltda. argumentou que parte dos pagamentos efetuados não foram destinados a ela e que houve a falsificação dos carimbos e das assinaturas nos versos dos cheques destinados à outra conta (endosso) . Além disso, que realizara os serviços em quantitativos maiores que os valores efetivamente recebidos. Por fim, encaminhou cópia do extrato bancário de sua empresa e comprovação de que a conta beneficiária dos pagamentos pertenceria ao Sr. Aurélio Pires Junior (peça 34, p. 1-2) .
102. Com isso, as alegações de defesa apresentadas foram apreciadas na instrução de peça 35. Durante essa análise, entendeu-se que não haveria como atestar se assistia razão à empreiteira, haja vista que as alegações informadas careciam de comprovação. Para isso, optou-se por realizar diligência ao Banco do Brasil para que identificasse o destino dados aos cheques contidos listados no subitem 34 supra, dentre outras informações.
103. A resposta apresentada pelo Banco do Brasil (peça 39) foi analisada na instrução de peça 45. Ficou assente assim que os beneficiários pelos recursos do convênio fora o Sr. Aurélio Pires Júnior, total de R$ 113.142,81 (em valores históricos) e outra parte sacados na boca do caixa ou destinados ao exprefeito, Sr. Ronaldo Almeida Sousa (R$ 104.550,00) ." (g.n.) 
A partir da leitura do referido trecho, pode-se, facilmente, concluir que a informação constante do mencionado item 100 consiste em conclusão preliminar da unidade técnica, a qual fora retificada a partir da diligência realizada junto ao Banco do Brasil e do exame das alegações de defesa apresentada pela construtora. Considero que o relato do histórico do processo em tela, na referida seção da instrução, não é motivo para qualquer contradição.
Por fim, importa destacar a interposição, por parte do Sr. Ronaldo Almeida Souza, de expediente intitulado "Recurso de Reconsideração", à peça 89, fazendo-se mister o encaminhamento do feito à Serur, com vistas ao exame de admissibilidade e posterior processamento do pleito. 
Ante o exposto, manifesto-me por que o Tribunal aprove o acórdão que ora submeto à deliberação deste Colegiado.
TCU, Sala das Sessões Ministro Luciano Brandão Alves de Souza, em 23 de abril de 2019.
AUGUSTO SHERMAN CAVALCANTI 
Relator